【裁判字號】    92,台上,6422
【裁判日期】    921120
【裁判案由】    違反公司法
【裁判全文】
最高法院刑事判決                              九十二年度台上字第六四二二號
    上 訴 人  甲○○
              乙○○
右上訴人等因違反公司法案件，不服台灣高等法院中華民國九十年五月十六日第二審
更審判決（八十九年度上更(一)字第一二五八號。起訴案號：台灣台北地方法院檢察署
八十五年度偵字第一二八九０號），提起上訴，本院判決如左：
    主  文
上訴駁回。
    理  由
按刑事訴訟法第三百七十七條規定：上訴於第三審法院，非以判決違背法令為理由，
不得為之。是提起第三審上訴，應以原判決違背法令為理由，係屬法定要件。如果上
訴理由狀並未依據卷內訴訟資料，具體指摘原判決不適用何種法則或如何適用不當，
或所指摘原判決違法情事，顯與法律規定得為第三審上訴理由之違法情形，不相適合
時，均應認其上訴為違背法律上之程式，予以駁回。本件原判決認定上訴人甲○○基
於概括犯意，於民國八十四年八月初，分別夥同陳勝坤（業經判刑定讞）、陳信岳（
未據起訴），圖謀虛設公司向台北市稅捐稽徵處申請統一發票販售圖利。其中一家取
名緯笙實業有限公司（下稱緯笙公司），由陳信岳找知情並有犯意聯絡之上訴人乙○
○擔任董事為公司負責人，另由乙○○邀梁瑞玉、阮世勳、陳信行擔任股東，事務所
設台北市○○區○○路二三五之一號，資本額新台幣（下同）六百萬元。另一家取名
齊京有限公司（下稱齊京公司），由陳勝坤擔任董事為公司負責人，邀陳江耀、吳皓
帆、陳榮春、陳徐錢妹擔任股東，事務所設台北市○○○路四一三號十樓之一四，資
本額六百萬元。甲○○、乙○○、陳勝坤、陳信岳於收集上述股東之身分證影本並刻
製印章後，由甲○○委託劉慧瑩代辦該二公司之設立登記事宜。上訴人明知股東應收
之股款並未實際繳納，乃以欺瞞手段，以申請文件表明收足。由甲○○商請劉慧瑩備
款存入銀行製造存款係股東繳納股款之假相，劉慧瑩遂通知甲○○分別轉知陳信岳於
同年八月十四日安排乙○○前往台灣省合作金庫（已改制為合作金庫銀行）圓山支庫
，開設緯笙公司籌備處之活期存款帳戶；另由甲○○轉知陳勝坤於同月十六日至同支
庫開設齊京公司籌備處之活期存款帳戶。劉慧瑩旋於同月十四日在緯笙公司籌備處帳
戶存款六百萬元。隨即於二日後即同月十六日將款提出，再以同筆款項同日改存齊京
公司籌備處帳戶內，旋於二日後即同月十八日將存款取回。劉慧瑩乃依甲○○之指示
，分別製作上開公司之資產負債表、股東繳納股款明細表，加蓋公司負責人乙○○、
陳勝坤之印章，表示各股東股款已收足，轉請會計師孫耀輝製作查帳報告書。迄同月
二十九日，上開公司帳戶已全無存款，劉慧瑩仍依甲○○之指示，檢齊各該公司章程
、資產負債表、查帳報告書、股東繳納股款明細表、存摺，先後於同年月三十日及三
十一日，持向台北市政府建設局申請公司設立登記，使該局於同月三十一日核發齊京
公司之公司執照，同年九月二十日核發緯笙公司之公司執照等情。因而撤銷第一審關
於上訴人部分之不當判決，改判仍論處其共同公司負責人，公司應收之股款，股東並
未實際繳納，而以申請文件表明收足罪刑（甲○○為連續犯、累犯）。已綜核全部卷
證資料，詳加斟酌論斷，敘明其所憑之證據及認定之理由，而以上訴人等否認犯罪所
持之辯解為不足採，予以指駁綦詳，俱有卷存之證據資料可資覆按。從形式上觀察，
並無違背法令之情形存在。查修正前公司法第九條第三項規定：「公司應收之股款，
股東並未實際繳納，而以申請文件表明收足，公司負責人處五年以下有期徒刑、拘役
或科或併科……罰金」。係直接以公司負責人為犯罪主體，無此身分之人與公司負責
人共同犯該條項之罪，依刑法第三十一條第一項之規定，仍應以共同正犯論處。又共
同實施犯罪行為，在合同意思範圍內，相互利用他人之行為，以達其犯罪之目的，原
不必每一階段均參與，祇須分擔犯罪行為之一部，即應對於全部所發生之結果共同負
責；又共同正犯之意思聯絡，不限於事前有所協議，於行為當時，基於相互之認識，
以共同犯罪之意思參與者，亦無礙於共同正犯之成立。而其意思聯絡，原不以數人間
直接發生者為限，即有間接之聯絡者，亦包括在內。甲○○分別夥同陳勝坤、乙○○
虛設緯笙公司、齊京公司，責由陳勝坤、乙○○擔任公司負責人，甲○○雖非公司負
責人，但與陳勝坤、乙○○共犯公司法第九條第三項之罪，原判決以刑法第三十一條
第一項之共同正犯問擬，自屬正當合法。又查證據之取捨及證據證明力如何，均屬事
實審法院得自由裁量、判斷之職權，苟其此項裁量、判斷，並不悖乎通常一般之人日
常生活經驗之定則或論理法則，又於判決內論敘其何以作此判斷之心證理由者，即不
得任意指摘其為違法，據為提起第三審上訴之合法理由。查緯笙公司及齊京公司之股
東均未繳納股款，於辦理設立登記時關於股款繳足之證明，均係由代辦登記之劉慧瑩
備款以同一筆款先後存於該等公司籌備處之帳戶，均僅越二日即提出，已據證人劉慧
瑩、梁瑞玉供證甚明，並有各次之存款憑條、取款憑條、台灣省合作金庫各類存款分
戶交易明細表、存摺及資產負債表、股東繳納股款明細表、會計師查帳報告在卷可按
。而乙○○、甲○○、陳勝坤、陳信岳等人就出資之股款究係支票抑或現金及各人出
資之多寡所供不一。原判決認劉慧瑩、梁瑞玉之證詞及上開存款憑條等證據資料為可
信，予以採擇，認上訴人及陳勝坤、陳信岳等人之供詞為不實，予以摒棄，乃證據取
捨及證據證明力判斷之問題，均屬原審法院得自由裁量、判斷之職權，此項裁量、判
斷，並不悖乎一般經驗法則，自不得指摘為違法。另刑事訴訟法所稱依法應於審判期
日調查之證據，係指與待證事實有重要關係，在客觀上顯有調查必要性之證據而言，
故其範圍並非漫無限制，必其證據與判斷待證事實之有無，具有關連性，得據以推翻
原判決所確認之事實，而為不同之認定，若僅係枝節性問題，或所證明之事項已臻明
瞭，當事人聲請調查之證據，僅在延滯訴訟，甚或就同一證據再度聲請調查，自均欠
缺其調查之必要性，原審未依聲請為無益之調查，皆無違法可言。查緯笙公司及齊京
公司於辦理設立登記時股東應繳納之股款，與公司籌備階段購買辦公器具設備、租賃
房屋等費用係屬二事，而該等開辦費用是否以林姿碧之十五張支票支應？均與本件待
證事項無關，不具調查之必要性，原審未為無益之調查，尤無應於審判期日調查之證
據，未予調查之違法可言。至關於刑之量定，係實體法上賦予法院得為自由裁量之事
項，倘其未有逾越法律所規定之範圍，或濫用其權限，即不得任意指摘為違法，以為
第三審上訴之理由。原判決審酌上訴人等虛設公司之動機、目的、手段，所生之危害
及犯後之態度等一切情狀，分別量處甲○○有期徒刑捌月，乙○○有期徒刑伍月。此
乃原審自由裁量之事項，並未逾越法律所規定之範圍，或濫用其權限，仍不得任意指
摘為違法。甲○○上訴意旨置原判決上開明確論斷於不顧，對原審取捨證據、證據證
明力之判斷及量刑之審判職權行使，任憑己見，或就同一證據資料為相異之評價，或
就不影響於判決本旨之事項為事實之上之爭辯；乙○○就原判決究竟如何違背法令，
未依據卷內訴訟資料，具體予以指明，均違背法律上程式，應予駁回。
據上論結，應依刑事訴訟法第三百九十五條前段，判決如主文。
中      華      民      國    九十二    年     十一     月     二十     日
                              最高法院刑事第四庭
                                  審判長法官  紀  俊  乾
                                        法官  黃  正  興
                                        法官  劉  介  民
                                        法官  陳  東  誥
                                        法官  黃  一  鑫
      右正本證明與原本無異
                                              書  記  官
中      華      民      國    九十二    年     十一     月     二十四   日


司法院資訊處製作；財團法人民間司法改革基金會備份。
